【裁判字號】    97,上訴,1947
【裁判日期】    980612
【裁判案由】    違反毒品危害防制條例
【裁判全文】
臺灣高等法院高雄分院刑事判決        97年度上訴字第1947號
上  訴  人  臺灣高雄地方法院檢察署檢察官
上  訴  人
即  被  告  甲○○
                    現另案於臺灣高雄第二監獄執行中
選任辯護人  邱揚勝律師
被      告  乙○○
                    現另案於臺灣高雄第二監獄執行中
選任辯護人  程高雄律師
上列上訴人因被告違反毒品危害防制條例案件，不服臺灣高雄地
方法院97年度訴字第829 號中華民國97年11月11日第一審判決（
起訴案號：臺灣高雄地方法院檢察署96年度偵字第33396 號、第
33397 號），提起上訴，本院判決如下：
     主  文
上訴均駁回。
     事  實
一、甲○○明知海洛因係毒品危害防制條例第2 條第2 項第1 款
    所列之第一級毒品，不得販賣、持有，竟基於意圖營利販賣
    第一級毒品海洛因之犯意，分別：
  (一)於民國（下同）96年11月初至同年月20日前之某日，在其所
    承租位於高雄市三民區○○○路172 號之「益大飯店」310
    號房內，以一手交錢、一手交貨之方式，販賣新臺幣（下同
    ）500 元（數量不詳）之第一級毒品海洛因給丙○○。
  (二)於96年11月20日晚上11時許，在其所承租之上揭飯店310 號
    房內，以一手交錢、一手交貨之方式，販賣500 元（數量不
    詳）之第一級毒品海洛因給丙○○。
  (三)於96年11月21日上午9 時許，先以其所有之0000000000號行
    動電話與乙○○所有之0000000000號行動電話聯絡，約妥欲
    在其所承租之上揭飯店310 號房內販賣金額500 元（數量不
    詳）之海洛因與乙○○事宜。未幾，員警據線報於同日上午
    10 時20 分許，前往上開飯店310 號房內查察毒品交易，當
    場扣得甲○○所有之第一級毒品海洛因1 小包（檢驗前淨重
    0.069 公克、檢驗後淨重0.061 公克）與其所有供販賣第一
    級毒品海洛因使用之門號0000000000號行動電話1 支、電子
    磅秤（含磅秤袋1 個）1 台及預備供販賣前揭海洛因包裝用
    之夾鏈袋30包。嗣冠宏於96年11月21日上午10時35分許，依
    約前往上開飯店310 號房時要與甲○○交易毒品時，為警當
    場查獲，甲○○因而未交付第一級毒品海洛因予乙○○，亦
    未自乙○○處取得價款而未完成此次毒品交易。
二、案經高雄市政府警察局三民一分局報請臺灣高雄地方法院檢
    察署檢察官偵查起訴。
     理  由
甲、證據能力部分：
一、被告甲○○於96年11月21日在警詢第一次之陳述，雖具有任
    意性，惟該陳述就共同被告乙○○所涉犯行，仍並無證據能
    力：
  (一)按被告陳述其自白係出於不正之方法者，應先於其他事證而
    為調查，為刑事訴訟法第156 條第3 項所明定。故審理事實
    之法院遇有被告對於自白提出係出於不正之方法者，應先於
    其他事實而為調查。本件被告甲○○爭執其於96年11月21日
    在警詢第一次之陳述非出於任意性（參警卷第15至第19頁
    、下簡稱第一次警詢筆錄），陳稱：伊是在十全派出所二樓
    偵訊室內被毆打的，打伊的人好像是警員李偉東，他一巴掌
    打伊臉頰，只有打一下，之後警員拿乙○○筆錄給伊看，並
    且跟伊說乙○○如何咬你，伊就如何咬乙○○，伊才於筆錄
    中陳稱是乙○○叫伊去販賣毒品等語（見原審卷(一)第36頁）
    。惟證人即現場查獲警員李偉東於檢察官偵訊中明確證稱，
    伊沒有如被告甲○○所述在警局有打被告甲○○臉部等語（
    見96偵33396 號卷第45頁），且被告甲○○於96年11月22日
    經原審核准羈押進入看守所時，其身體各處並無明顯內外傷
    ，有臺灣高雄第二監獄新收內外傷紀錄乙份在卷可參（參原
    審卷第63頁背面），則被告甲○○是否曾遭警員李偉東打巴
    掌，並非無疑。對照被告甲○○於製作第一次警詢筆錄翌日
    即96年11月22日早上6 時30分許，製作第三次警詢筆錄時，
    即明確陳述第一次警詢筆錄之內容不實在，有上開筆錄乙份
    在卷可查（參警卷第24頁），衡情警員若係以刑求取供之
    方式，對被告甲○○製作第一次警詢筆錄，則被告甲○○嗣
    後若欲翻供，警員實無可能配合其要求而製作第三次警詢筆
    錄，且被告甲○○若係懼於警方之刑求而為第一次警詢筆錄
    之陳述，衡情於同一組警員監督壓力下，亦無可能旋即翻供
    ，是由被告製作第三次警詢筆錄否認第一次警詢筆錄之情以
    觀，足認警員於製作第一次警詢筆錄時，應未對被告甲○○
    有何刑求取供之情。另觀於偵查中勘驗被告甲○○第一次、
    第二次、第三次警訊筆錄之錄影光碟內容以觀：於詢問過程
    中，被告甲○○精神狀態均屬正常，意識清楚，聲調平穩，
    且依已意陳述，除針對乙○○進入益大飯店310 室之過程，
    修正員警之說法外，並提出最近服用之各種藥物，可能影響
    尿液檢驗結果，並無遭受員警脅迫或刑求後之跡象。此有勘
    驗報告附卷可參（見96年偵字第33396 號卷第61-65 頁、第
    66頁、第67-68 頁）。是被告甲○○上開所辯，洵無足採。
    可見其於製作第一次警詢筆錄時，並無有何非出於任意性之
    情，應堪認定。至於被告甲○○於本院時雖辯稱：伊96年11
    月22日上午，係遭警方留置於高雄市政府警察局而非在十全
    派出所，當時伊並無主動要求進行第三次之筆錄，然而警方
    之筆錄竟記載製作地點為十全派出所，製作時間為96年11月
    22日上午6 時30分至6 時35分，明顯與事實不符，此應係警
    方事先製作完成而非出於上訴人之意願云云。惟依本院函查
    高雄市政府警察局96年11月21日至22日之留置犯罪嫌疑人名
    單顯示，被告甲○○於96年11月22日2 時10分至同日8 時30
    分確係留置於高雄市政府警察局三民第一分局（按十全派出
    所在此分局轄區），此有高雄市政府警察局98年1 月23日高
    市警刑五字第0980005199號函及所附之留置名冊在卷可參（
    見本院卷第76-82 頁）是被告甲○○於96年11月22日上午6
    時30分至6 時35分，在三民第一分局十全派出所製作第三次
    筆錄即有可能，被告上開所辯亦非可採。
  (二)次按被告以外之人（包括證人、鑑定人、告訴人、被害人及
    共同被告等）於檢察事務官、司法警察官或司法警察調查中
    所為之陳述，與審判中不符時，其先前之陳述具有較可信之
    特別情況，且為證明犯罪事實存否所必要者，得為證據，刑
    事訴訟法第159 條之2 定有明文。查被告甲○○於警詢中就
    共同被告乙○○所涉本案犯行之陳述，與其於原審審理時之
    證述不符（參原審卷(一)第257 頁至第259 頁）。而據證人即
    警員李奇政於原審審理時所證：製作第一次警詢筆錄之前，
    被告乙○○、甲○○兩人就在爭吵，被告甲○○責怪被告乙○○出賣他，因為被告乙○○說他去向被告甲○○買毒品等
    語（見原審院卷(一)第176 頁），審酌證人即同案被告甲○○
    於製作警詢筆錄之前，業已知悉被告乙○○指證其販賣毒品
    ，並當場指責被告乙○○，是被告甲○○甚有可能因此對之
    懷有怨氣，自難認被告甲○○於此狀態下之陳述，具有較可
    信之特別情況，此亦可由被告甲○○於翌日即行翻供而製作
    第三次警詢筆錄，自承於第一次警詢所述不實在等情而明。
    是依首開規定，同案被告甲○○於第一次警詢之陳述，就被
    告乙○○言，自難認具有證據能力。
二、被告乙○○於警詢之陳述，具任意性，且該陳述就共同被告
    甲○○所涉犯行，亦具證據能力：
  (一)按被告以外之人（包括證人、鑑定人、告訴人、被害人及共
    同被告等）於檢察事務官、司法警察官或司法警察調查中所
    為之陳述，與審判中不符時，其先前之陳述具有較可信之特
    別情況，且為證明犯罪事實存否所必要者，得為證據，刑事
    訴訟法第159 條之2 定有明文。所謂「前後陳述不符」之要
    件，應就前後階段之陳述進行整體判斷，以決定其間是否具
    有實質性差異，惟無須針對全部陳述作比較，陳述之一部分
    有不符，亦屬之。而所謂「較可信之特別情況」之情形，亦
    應就前後陳述時之各種外部情況進行比較，以資決定何者外
    部情況具有可信性。若陳述係在特別可信之情況下所為，則
    虛偽陳述之危險性即不高，雖係審判外陳述，或未經被告反
    對詰問，仍得承認其有證據能力。所稱「外部情況」之認定
    ，例如：(1)時間之間隔：陳述人先前陳述是在記憶猶新的情
    況下直接作成，一般與事實較相近，事後即可能因記憶減弱
    或變化，致有不清晰或陳述不符之現象發生。(2)有意識的迴
    避：由於先前陳述時被告未在場，是陳述人直接面對詢問警
    員所為陳述較為坦然；事後可能因陳述人對被告有所顧忌或
    同情，因而在被告面前較不願陳述不利被告之事實。(3)受外
    力干擾：陳述人單獨面對檢察事務官或司法警察（官）所為
    之陳述，程度上較少會受到強暴、脅迫、詐欺、利誘或收買
    等外力之影響，其陳述較趨於真實。若被告在庭或有其他成
    員參與旁聽時，陳述人可能會本能的作出迴避對被告不利之
    證述，或因不想生事乃虛構事實而為陳述。(4)事後串謀：目
    擊證人對警察描述所目睹情形，因較無時間或動機去編造事
    實，客觀上亦較難認與被告間有勾串情事，其陳述具有較可
    信性。但事後因特殊關係，雙方可能因串謀而統一口徑；或
    事後情況變化，兩者從原先敵對關係變成現在友好關係等情
    形，其陳述即易偏離事實而較不可信。(5)警詢或檢察事務官
    偵查時，有無辯護人、代理人或親友在場：如有上開親誼之
    人在場，自可期待證人為自由從容之陳述，其證言之可信度
    自較高。(6)警詢或檢察事務官所作之偵查筆錄記載是否完整
    ：如上開筆錄對於犯罪之構成要件、犯罪態樣、加重減輕事
    由或起訴合法要件等事實或情況，均翔實記載完整，自可推
    定證人之陳述，與事實較為相近，而可信為真實。法院應斟
    酌右列因素綜合判斷，亦應細究陳述人之問答態度、表情與
    舉動之變化，此一要件係屬訴訟法事實之證明，以自由證明
    為已足，且應由主張此項證據之人證明。惟此僅係確定上開
    陳述有無證據能力而已，至該證據具有證據能力後，其證據
    力之強弱問題，仍待法院綜合全辯論意旨及調查證據所得，
    依法認定之。
  (二)被告乙○○雖爭執其於警詢所製作之筆錄非出於任意性（參
    警卷第4 頁至第13頁），陳稱：伊於警詢之陳述，係遭警
    方刑求所致，不具任意性，至於警方刑求的時間、地點係伊
    在益大飯店被查獲時，警察動手打伊，打伊的警察叫李奇政
    等語（參原審卷(一)第30頁、第71頁），然對照被告乙○○於
    原審移審訊問時，另陳稱於製作警詢筆錄時，所以會承認有
    與被告甲○○販毒，是因為當時毒癮發作，意識不清楚亂講
    ，並非警察施以強暴、脅迫或恐嚇等手段所致等語（參原審
    卷(一)第30頁、第31頁），其所述前後已有矛盾，其辯稱遭警
    刑求所以自白等語，並非可採。再據證人即現場查獲警員李
    奇政於原審審理中證稱，在「益大飯店」逮捕被告乙○○時
    ，因為被告乙○○想要逃跑，有拉扯的動作，但沒有動手打
    被告乙○○等語（參原審卷(一)第175 頁），及被告乙○○於
    96年11月22日經原審核准羈押進入看守所時，其身體各處並
    無明顯內外傷等情，有臺灣高雄第二監獄新收內外傷紀錄乙
    份在卷可參（參原審卷第64頁背面），益證被告乙○○並未
    遭警刑求應無疑義，是被告乙○○上開辯稱，因遭警刑求，
    所以自白犯行云云，實與事實不合，其於警詢之自白具任意
    性一節，應堪認定。
  (三)次查被告乙○○於警詢中就共同被告甲○○所涉本案犯行之
    陳述，與其於原審審理時之證述不符（參原審卷(一)第160 頁
    至第173 頁）。審酌證人即同案被告乙○○於警詢筆錄製作
    當時情況，如前所論，並無違法取證之情事，且其最初於警
    詢中之陳述，無暇衡及陳述內容與被告甲○○間之利害關係
    ，較能如實陳述而無迴避之情，況被告乙○○當時亦明確表
    示「不用請辯護人或親友到場」，且其未面對同案被告甲○○，干擾較少，並較無串供之機會，堪認其於警詢中就共同
    被告甲○○本件犯行之陳述具有較可信之特別情況，且為證
    明本件犯行存否所必要，依刑事訴訟法第159 條之2 之規定
    ，自有證據能力。
三、證人丙○○於警詢之陳述，就被告甲○○而言，具有證據能
    力：查證人丙○○於警詢中就被告甲○○所涉本案犯行之陳
    述，與其於原審審理時之證述不符（參警卷第26頁至第29
    頁、原審卷(二)第19頁至第30頁）。而證人丙○○所以前後證
    述不符，依其於原審審理時所證，係因於查獲現場遭警員打
    一巴掌，所以警詢時才配合警員要求製作筆錄等語（參原審
    卷第(二)第26頁、第27頁）。惟經細核證人丙○○於警詢、偵
    查之陳述，均未見其提及伊有遭警員打巴掌之陳述，迄於原
    審審理時，突出此言，所證是否可採，已非無疑，且販賣第
    一級毒品海洛因罪責甚重，以證人丙○○於原審審理中自承
    有施用毒品習慣之背景，對此殊無可能不知，且證人丙○○
    當時為33歲之成年人，有其年籍資料在卷可參，衡情當知一
    旦指證友人即被告甲○○販毒，被告甲○○當陷入販毒重罪
    遭追訴判刑之境，實無可能僅因警方於搜索現場之一巴掌，
    即胡亂指述友人販毒，證人丙○○上開所證，實難採信。另
    於偵查中勘驗證人丙○○第一次警訊筆錄之錄影光碟內容以
    觀：於詢問過程中，證人丙○○之精神狀態均屬正常，意識
    清楚，聲調平穩，且依已意陳述，並無遭受員警脅迫或刑求
    後之跡象，此亦有勘驗報告附卷可參（見96年偵字第33396
    號卷第58-60 頁），是審酌證人丙○○於警詢筆錄製作當時
    情況，並無違法取證之情事，且其最初於警詢中之陳述，未
    受與被告甲○○間友情壓力之干擾，亦較無迴避或串供之情
    ，當能如實陳述，堪認其於警詢中就被告甲○○本件犯行之
    陳述具有較可信之特別情況，且為證明本件犯行存否所必要
    ，依刑事訴訟法第159 條之2 之規定，自有證據能力。
四、證人丙○○於偵訊之陳述，就被告甲○○言，具有證據能力
    ：按被告以外之人於偵查中向檢察官所為陳述，除顯有不可
    信之情況者外，得為證據，同法第159 條之1 第2 項定有明
    文。本件證人丙○○於檢察官偵查中所為之陳述（參96偵字
    第33396 號卷第70頁至第72頁），業經其具結，亦無證據證
    明顯有不可信之情況，且證人丙○○復經原審審理時傳訊到
    庭，由被告甲○○及辯護人行使對質、詰問之權利，其於偵
    查中所為之陳述，自具證據能力。
五、按被告以外之人（包括證人、鑑定人、告訴人、被害人及共
    同被告等）於審判外之陳述雖不符刑事訴訟法第159 條之1
    至之4 等四條之規定，而經當事人於審判程序同意作為證據
    ，法院審酌該言詞陳述或書面陳述作成時之情況，認為適當
    者，亦得為證據；當事人、代理人或辯護人於法院調查證據
    時，知有刑事訴訟法第159 條第1 項不得為證據之情形，而
    未於言詞辯論終結前聲明異議者，視為有前項之同意，同法
    第159 條之5 定有明文。立法意旨在於傳聞證據未經當事人
    之反對詰問予以核實，原則上先予排除。惟若當事人已放棄
    反對詰問權，於審判程序中表明同意該等傳聞證據可作為證
    據；或於言詞辯論終結前未聲明異議，基於尊重當事人對傳
    聞證據之處分權，及證據資料愈豐富，愈有助於真實發見之
    理念，且強化言詞辯論主義，使訴訟程序得以順暢進行，上
    開傳聞證據亦均具有證據能力。卷附之毒品鑑定書、搜索扣
    押筆錄、扣押物品目錄表等書證，其性質雖均屬傳聞證據，
    經原審及本院準備程序詢以對證據能力之意見，並於審理時
    予以提示，告以要旨，經檢察官、辯護人及被告等表示意見
    ，除被告甲○○及其辯人除爭執證人乙○○、丙○○警詢之
    陳述無證據能力外，對其餘證據則表示無意見，同意引為證
    據（見本院卷第62頁），且檢察官、辯護人及被告等均未於
    言詞辯論終結前，對該證據內容異議，依刑事訴訟法第159
    條之5 第2 項規定，均具有證據能力。
乙、實體方面：
壹、被告甲○○有罪部分：
一、訊據被告甲○○矢口否認有為前揭犯行，辯稱：當初發生事
    情時，伊跟乙○○、丙○○已經一起住在益大飯店，當天因
    飯店房間租金到期，伊有打電話問乙○○身上有沒有錢，要
    付房租，他說有馬上拿回來，係因無錢可支付房租，所以請
    乙○○帶錢到飯店支付房租，並沒有要販賣海洛因予被告乙○○；丙○○部分，伊係與丙○○一起合資購買海洛因施用
    ，並未販賣海洛因予證人丙○○云云，經查：
  (一)犯罪事實欄一、(一)、(二)部分之事實，業據證人丙○○於警詢
    中供稱：伊於96年7 月中旬開始施用毒品，均施用第一級毒
    品海洛因，所施用毒品均向被告甲○○購買，... （問：你
    如何向甲○○購買（一級毒品海洛因），多久買一次，份量
    ，價錢，如何聯絡購買？）答：不定時購買，「每次（此用
    語即表明至少超過一次）」均買新台幣500 元份量（一級毒
    品海洛因），甲○○因居所不定，均是他用未顯示電話打至
    我家聯絡我，再至他下蹋飯店向他購買等語（見警卷第28
    頁），復於檢察官偵訊中具結證稱：伊不記得跟被告甲○○
    買海洛因的詳細時間，次數大約一、兩次，差不多是「同一
    個月」向被告甲○○買第一級毒品，地點在「益大飯店310
    號房」等語明確（參96偵33396 號卷第71頁、第72頁）。嗣
    於原審亦證稱：施用的毒品是買的，我1 天施用1 次海洛因
    ，500 元的量可以施用1 次，我一起出資由甲○○去購買毒
    品，我有多少錢就給多少，有時500 元，有時1000元，購買
    地點忘記了，我沒有看到賣毒品的人，不是我去跟賣毒品的
    人接洽的，是甲○○去接洽，錢是我主動交給甲○○，買過
    2 次或3 次，買回後在「益大飯店」施用等語（見原審97年
    10月1 日日審判筆錄）。參酌證人丙○○上開證詞，顯見證
    人丙○○於上開時間，至少確有交付2 次，每次至少500 元
    之金額予被告甲○○，而由被告甲○○去向販毒者購買後再
    轉售給證人丙○○施用至明。另就犯罪事實欄一、(三)部分之
    事實，亦據證人即被告乙○○於警詢中供稱：96年11月21日
    10時35分許伊會前往高雄市三民區○○○路172 號益大飯店
    310 室內要找被告甲○○購買500 元毒品海洛因，是因為同
    日早上9 時許被告甲○○用他的0000000000號行動電話主動
    打伊的0000000000行動電話，問伊要不要，伊跟被告甲○○
    說好拿半隻（500 元），之後伊於同日上午10時35分許到達
    「益大飯店」310 室按門鈴，還沒購得毒品就被警方查獲了
    等語明確（參警卷第6 頁），此部分事實，洵堪認定。
  (二)證人丙○○於原審審理時雖改稱，伊係與被告甲○○合資購
    買毒品，至於警詢時所以陳述向被告甲○○購買毒品，係因
    為警察打其一巴掌所以配合製作筆錄等語（參原審卷(二)第22
    頁、第23頁、第26頁、第27頁）；另證人即被告乙○○則改
    稱，當天係因為被告甲○○無錢可支付房租，所以帶錢去幫
    被告甲○○支付房租，警詢時所以稱要向被告甲○○購買毒
    品，係因遭警刑求等語（參原審卷(一)第30頁、第162 頁）。
    惟按供述證據，常因陳述人本身對於事物之認知、理解、感
    受、記憶、描述，與正義感減退或良心發現等內在因素，及
    人情壓力、金錢誘惑、利益交換、情勢逼迫等外在因素之影
    響，而難期一致，其翻異者屢見不鮮，是同一證人之相異供
    述，於取捨證據時，自當注意比較、判斷何部分之供述，已
    受上開內在、外在因素影響，而反於真實，此種證據自難採
    為有利或不利被告之證據。查證人丙○○、被告乙○○於警
    詢時，均未有遭警刑求之情形，業均詳如前述，是證人丙○○、乙○○於原審審理中改稱，因遭警刑求所以於審理中翻
    異前詞等語，尚非可採。
  (三)再觀之當下社會，多數友人相聚飯店施用毒品解癮或狂歡取
    樂之新聞屢有所聞，證人丙○○、同案被告乙○○均有施用
    毒品之惡習，對此亦難諉為不知，故被告甲○○與丙○○、
    乙○○於前開飯店內，若僅有施用毒品而無販毒情事，渠等
    於為警查獲時，僅須配合採尿檢驗，並將施用情形據實向警
    方人員告知而製作警詢筆錄即可；況本件員警當場扣得之第
    一級毒品數量甚微（僅扣得第一級毒品海洛因1 小包，驗前
    淨重0.069 公克，驗後淨重0.061 公克），於此客觀情形下
    ，員警應無另起疑竇之理，是渠等於本件扣得毒品數量甚微
    之情形下，於製作警詢時，證人丙○○、乙○○實無誣指被
    告甲○○有販毒之動機與必要。倘被告甲○○確無上開販賣
    第一級毒品情事，衡情證人丙○○於檢察官偵訊時，於具結
    後亦無甘冒偽證罪刑之風險，再設詞偽證誣陷被告甲○○之
    理。準此，證人證人丙○○、乙○○於原審審理中翻異前詞
    ，應係事後懾於人情壓力所為，當係臨訟杜撰之詞，要無可
    採，自無從為被告甲○○有利之認定。
  (四)目前社會上非法販賣毒品之犯罪型態不一，其如本件之毒品
    零星交易行為，通常無須使用任何販賣工具或記載帳冊，交
    易方法簡單隱密、對象單純，往往僅能事後依購買者供出來
    源作為認定事實之主要依據。本件被告甲○○涉犯販賣第一
    級毒部分，有證人丙○○於警詢及偵查、乙○○於警詢之證
    述可證，雖難免對於購買毒品之情節稍有參差，然就被告甲○○確有販賣海洛因以營利之基本事實則無二致；至證人丙○○、證人即同案被告乙○○在原審翻異前詞，然一般證人
    基於事後避免得罪被告或人情施壓等考量，有嗣後翻異前供
    而改為有利於被告之證述，甚至諉稱其先前所證如何不實，
    藉以避免遭被告仇視，或息事寧人，於偵審實務上更屬屢見
    不鮮。是法院不宜僅因證人前後所述稍有不一，即謂有瑕疵
    而全然摒棄不採，為求發現真實，仍有必要依上述社會常情
    ，綜合其他事證以資判斷。證人丙○○、同案被告乙○○二
    人在原審所證，有如何不可採信之情形，已詳如前述。況被
    告甲○○與證人丙○○、乙○○均無嫌隙糾葛或利害關係，
    衡情證人丙○○亦無甘冒偽證罪而胡亂攀誣被告之必要；又
    上開證人乙○○、丙○○皆確有施用毒品行為，業據其於原
    審審理時自承明確，並有高雄市立凱旋醫院濫用藥物成品檢
    驗鑑定書在卷，其中乙○○尿液檢驗結果均呈海洛因陽性反
    應（見96年偵字第33397 號卷第26頁、34頁），並有乙○○
    之台灣高等法院被告前案紀錄表可按（見本院卷第33-40 頁
    ）。此外復有被告甲○○所有之第一級毒品海洛因1 包（毛
    重0.25公克）、及分別供販賣海洛因聯絡用之門號0000-000
    000 行動電話1 支、電子磅秤1 台（含磅秤袋）、預備供販
    賣海洛因包裝用之夾鏈袋30包及被告乙○○所有準備供購買
    海洛因所用之500 元扣案可證，而上開查扣之甲○○所有之
    第一級毒品海洛因經送驗結果呈海洛因陽性反應（檢驗前淨
    重0.069 公克、檢驗後淨重0.061 公克），並有高雄市立凱
    旋醫院96年12月10日高市凱醫驗字第5643號濫用藥物成品檢
    驗鑑定書一紙在卷可憑（參96偵33396 號卷第37頁），足證
    上開證人丙○○、乙○○關於被告甲○○販賣海洛因之指證
    應可採信，此部分之事實，至堪認定。被告甲○○所辯，無
    非臨訟避就卸責之詞，委無足採。
  (五)按販賣毒品乃違法行為，交易雙方類皆以隱匿秘密之方式而
    為，且毒品無公定價格，每次購買價量，隨時可能依雙方關
    係深淺、資力、需求量及對行情之認知、來源是否充裕、查
    緝是否嚴緊，購買者被查獲時供述來源對象之可能性風險等
    因素之評估，因而異其標準，機動調整，非可一概而論。而
    販賣毒品之利潤所得，除經坦承犯行或價量俱屬明確者外，
    本難查得實情，是以除非別有積極事證，足認係以同一價量
    委託代買、轉售或無償贈與，確未牟利以外，尚難執此遽認
    非法販賣毒品之證據尚有不足（最高法院97年度台上字第10
    12號、3557號判決意旨參照）。被告甲○○苟無任何利潤可
    圖，自可請證人丙○○或同案被告乙○○自行找尋賣主購買
    毒品，應無甘冒被查緝而觸重刑之危險，故被告甲○○係基
    於營利意圖而販賣海洛因，且其販入之價格必較售出之價格
    低廉而從中賺取差價牟利一節，亦堪認定。
  (六)綜上所述，被告甲○○上開販賣第一級毒品犯行，事證明確
    ，堪以認定，應依法論科。
二、論罪科刑：
  (一)查海洛因屬第一級毒品，為毒品危害防制條例第2 條第2 項
    第1 款所定之第一級毒品，不得非法持有、販賣。核被告甲○○就犯罪事實一、(一)、(二)部分所為，均犯毒品危害防制條
    例第4 條第1 項之販賣第一級毒品罪；就犯罪事實一、(三)部
    分所為，係犯毒品危害防制條例第4 條第1 項、第6 項之販
    賣第一級毒品未遂罪，此部分其已著手於販賣行為而未完成
    交付毒品，為未遂犯，依刑法第25條第2 項規定減輕其刑。
    被告甲○○販賣第一級毒品前持有第一級毒品海洛因之低度
    行為，均應為販賣毒品海洛因之高度行為所吸收，不另論罪
    。被告甲○○3 次販賣海洛因犯行，其中2 次既遂、1 次未
    遂，犯意各別，行為互異，應予分論併罰。公訴意旨雖認被
    告甲○○各次販賣第一級毒品之行為為集合犯之包括上一罪
    關係，然按刑法上之集合犯，係指立法者在構成要件所描述
    、預設之該當行為，本身即具有職業性、營業性或收集性之
    不斷反覆實施之特性，亦即反覆實施行為被總括地當成或擬
    制成為一個構成要件行為。就販賣毒品行為而言，行為人可
    能反覆進行多次犯罪構成要件相同之犯行，亦可能僅為一次
    犯行，立法者於制定刑罰法律之初，並未認知該種行為類型
    必定具有「反覆性」，亦無意藉由法律中客觀構成要件之行
    為要素，涵括上開反覆實施之數個犯罪行為，亦即販賣毒品
    之犯罪，或有可能零星偶一為之，抑有可能經常為之，就販
    賣行為本身之法條文義而言，並未將「反覆性」之概念加諸
    於「販賣」之文字內涵內，即販賣毒品行為之概念本身並未
    有所謂「反覆實施」之特徵在內。再者，倘若偶一販賣毒品
    者依數罪併罰之規定分論併罰，反覆多次販賣毒品者卻論以
    集合犯之包括一罪，其罪刑輕重之失衡猶為顯然。從而，不
    能認多次販賣毒品之行為，為包括之一罪，公訴意旨所認尚
    有未洽，附此敘明。次按販賣第一級毒品罪之法定刑為「死
    刑或無期徒刑；處無期徒刑者，得併科新台幣一千萬元以下
    罰金」，然同為販賣第一級毒品之人，其原因動機不一，犯
    罪情節未必盡同，或有大盤毒梟者，亦有中小盤之分，甚或
    僅止於吸毒者友儕間謀取蠅頭小利互通有無，其販賣行為所
    造成危害社會之程度自屬有異，法律科處此類犯罪，所設之
    法定最低本刑卻同為「無期徒刑，得併科新台幣一千萬元以
    下罰金」，不可謂不重。於此情形，倘依其情狀處以有期徒
    刑，即足以懲儆，並可達防衛社會之目的者，自非不可依客
    觀之犯行與主觀之惡性二者加以考量其情狀，是否有情輕法
    重之處，適用刑法第59條之規定酌量減輕其刑，期使個案裁
    判之量刑，能斟酌至當，符合罪刑相當原則及比例、平等原
    則（最高法院96年度台上字第6103號、97年度台上字第4319
    號判決意旨參照）。本件被告甲○○販賣海洛因對象僅有丙○○、乙○○2 人，販賣海洛因次數共計3 次，其中2 次既
    遂，1 次未遂，既遂2 次各得款500 元，合計得款1000元，
    所得財物不多，販賣數量亦極其微少。是被告甲○○此等行
    為與吸毒者之間，賺取蠅頭小利之有償提供毒品以施用差異
    不大，其犯罪情節當非大中盤毒梟者可資等同並論。尤以大
    盤毒梟販賣第一級毒品數公斤以上，亦少有處以極刑者。是
    倘處以法定最低度刑無期徒刑，依社會一般觀念及法律情感
    仍嫌過重，堪認其等犯罪之情狀尚堪憫恕，而有情輕法重之
    處，乃就其所犯3 次販賣第一級毒品罪，均依刑法第59條規
    定酌減其刑，並就其中犯罪事實一、(三)之未遂部分依法遞予
    減輕之。
三、原審認被告林行宏罪證明確，因而適用毒品危害防制條例第
    4 條第1 項、第6 項，刑法第11條前段、第25條第2 項、第
    59條、第51條第5 款、第9 款等規定，並審酌被告甲○○明
    知施用海洛因不僅殘害施用者身心健康，且因施用海洛因而
    散盡家財、連累家人，或為購買海洛因鋌而走險者，更不可
    勝計，為謀個人私利，販賣海洛因危害社會、各次販毒所得
    之利益，及其犯後否認犯行等一切情狀，分別量處有期徒刑
    15年、15年、7 年6 月。並說明數罪定其應執行刑時，除應
    就各別刑罰規範之目的、輕重罪間體系之平衡、整體犯罪非
    難評價、各行為彼此間之偶發性、與被告前科之關聯性、各
    行為所侵害法益之專屬性或同一性、數罪對法益侵害之加重
    效應、罪數所反映之被告人格特性與犯罪傾向、社會對特定
    犯罪例如一再殺人或販毒行為處罰之期待等，為綜合判斷外
    ，尤須參酌上開實現刑罰公平性，以杜絕僥倖、減少犯罪之
    立法意旨，為妥適之裁量（最高法院97年度台上字第2017號
    判決意旨參照）。本件被告甲○○3 次之販賣第一級毒品罪
    ，雖不構成集合犯或接續犯，但均在96年11月初至同年11月
    21日之間，數罪對法益侵害之加重效應不大，再就販毒以牟
    取不法利益，整體犯罪之非難評價等綜合判斷，認檢察官具
    體求處被告甲○○有期徒刑15年尚稱中允，爰參酌上開各情
    及檢察官之具體求刑，定其應執行之刑為有期徒刑15年2 月
    。另敘明扣案被告甲○○所有之海洛因1 包（含包裝袋毛重
    共0.25公克），經送高雄市立凱旋醫院鑑定結果呈海洛因陽
    性反應（檢驗前淨重0069公克、檢驗後淨重0.061 公克），
    應依毒品危害防制條例第18條第1 項前段規定沒收銷燬之。
    至上揭毒品之外包裝有防止毒品裸露、逸出及潮濕之功用，
    並便於攜帶，其係供被告甲○○為犯罪事實一、(三)所示販賣
    毒品海洛因所用之物，至為顯然，應依同條例第19條第1 項
    規定沒收之（最高法院97年度台上字第512 、3138號判決意
    旨參照）。至扣案之行動電話壹支（含0000000000號SIM 卡
    ）為被告甲○○所有，而SIM 卡乃電信公司於出租門號時，
    附帶提供予消費者為使用介面，其所有權歸屬應視雙方所訂
    服務契約內容而定，本未可一概而論。司法院為解決法院審
    判之困擾，曾函請全國各行動電話公司，查復各該公司行動
    電話「SIM 卡」所有權歸屬，各該公司函覆意旨均謂該卡所
    有權歸客戶所有，已據司法院於97年5 月6 日以院台廳刑一
    字第970009760 號函請本院參考在案（同院97年度台上字第
    3178號判決），是亦同屬被告甲○○所有，且供其聯絡犯罪
    事實一、(三)部分所示毒品交易之用，亦應依同條例第19條第
    1 項規定沒收之。又被告甲○○犯罪事實一、(一)、(二)部分販
    賣海洛因所得各500 元，因未扣案，除應依上揭條例第19條
    第1 項規定沒收之，並諭知如全部或一部不能沒收時，以其
    財產抵償之。再查扣之夾鏈袋30包、電子磅秤1 台（含磅秤
    袋），均係被告甲○○所有，且其中電子磅秤（含磅秤袋）
    係被告甲○○用以秤海洛因重量，以供販賣犯罪事實一、(一)
    、(二)、(三)海洛因所用之物，應依上揭條例第19條第1 項宣告
    沒收之；夾鏈袋30包，迄於查獲時均未使用，僅係預備供本
    件各次販賣海洛因包裝用之物，應依刑法第38條第1 項第 2
    款、第3 項規定諭知沒收之，且上開夾鏈袋30包、電子磅秤
    1 台（含磅秤袋）與被告甲○○所為犯罪事實一、(一)、(二)、
    (三)販賣海洛因犯行均有關，自應於各次販賣第一級毒品主文
    項下分別宣告沒收之。另自同案被告乙○○所扣得之500 元
    現金、門號0000000000號行動電話，均係同案被告乙○○所
    有；自被告乙○○所扣得之毒品海洛因則與被告甲○○所犯
    上開罪行無涉，自均無從宣告沒收。其認事用法，核無不合
    ，量刑亦屬允當。被告上訴意旨否認犯罪，指摘原判決不當
    ，均無理由，應予駁回。
四、另公訴意旨以：被告甲○○除有如犯罪事實欄一、(一)、(二)、
    (三)所示販賣海洛因犯行外，並自96年10月間某日起至同年11
    月21日止，基於販賣第一級毒品之集合犯意，先由被告甲○○與不詳姓名年籍之人談妥交易時間、地點、數量後，再由
    被告乙○○攜帶海洛因至約定地點交付海洛因並收取價金，
    以此方式販賣海洛因予不詳姓名年籍之人約20次。另於上開
    期間內，在前揭益大飯店販賣10餘次海洛因予被告乙○○，
    因認被告甲○○此部分行為亦均涉犯毒品危害防制條例第4
    條第1 項之販賣第一級毒品罪嫌，並應與前開論罪科刑部分
    論以集合犯之一罪等語。經查：
  (一)按被告或共犯之自白，不得作為有罪判決之唯一證據，仍應
    調查其他必要之證據，以察其是否與事實相符。刑事訴訟法
    第156 條第2 項定有明文。查公訴意旨認被告甲○○涉有此
    部分犯行，無非係以被告乙○○於警詢之自白為其論據，而
    被告乙○○固於96年11月21日警詢時固供稱：伊幫被告甲○○交易毒品約20幾次左右，毒品種類有海洛因和安非他命，
    被告甲○○只給伊兩次酬勞，一次300 元、一次500 元，被
    告甲○○早晚會讓伊免費吸食毒品海洛因1 次，除此之外，
    伊想要吸食海洛因時還要用金錢向被告甲○○購買等語；伊
    向被告甲○○購買毒品約10多次，每次都向被告甲○○購買
    500 元毒品，伊都是購買海洛因，次數約10多次等語（參警
    卷第6 頁、第7 頁）。惟被告乙○○就與被告甲○○共同
    販賣海洛因部分，僅泛稱幫助被告甲○○販賣20餘次，並未
    具體陳述係於何時、地販賣何種毒品予何人、販賣之數量及
    金額為何；就向被告甲○○購買海洛因部分，則未具體陳述
    係於何時所為，且據證人即警員李奇政於原審審理中證述：
    「（【提示乙○○第一次警詢筆錄】乙○○稱他幫甲○○去
    交易毒品約二十次，時間、地點及買方為何沒有繼續問？）
    這些都是被告自己亂掰的，我們有問，被告都交代不出來。
    」（參原審卷(一)第179 頁），顯見同案被告乙○○上開不具
    體之陳述尚有瑕疵，其可信度不高。
  (二)又被告甲○○於警詢、偵查及原審及本院審理時，亦均否認
    有此部分犯行，公訴人復未提出其他足以認定被告甲○○、
    同案被告乙○○於上開期間之何時、地販賣海洛因與不詳姓
    名年籍之人20次；於何時販賣海洛因給同案被告乙○○10次
    之證據（除如犯罪事實欄一(一)、(二)、(三)所示各次犯行外），
    實難僅憑同案被告乙○○此部分具瑕疵且內容空泛不明確之
    自白或供述，遽認被告甲○○有此部分販賣海洛因之犯行。
    此外，復查無其他積極證據足資認定被告甲○○除如犯罪事
    實欄一、(一)、(二)、(三)所示之各次販賣海洛因犯行外，尚有自
    96年10月間某日起至96年11月21日止，多次販賣海洛因予同
    案被告乙○○或其他不詳人士之犯行，公訴意旨所指被告甲○○此部分犯行自屬無法證明。惟公訴意旨認此部分與被告
    甲○○前開販賣第一級毒品之有罪部分各有集合犯之實質上
    一罪關係，原審爰均不另為無罪之諭知，亦無違誤。上訴意
    旨認原審此部分認事採證有誤，指摘原判決此部分不當，即
    無理由。
貳、被告乙○○、甲○○無罪部分：
一、公訴意旨略以：被告乙○○與被告甲○○間基於反覆販賣第
    一級毒品海洛因之犯意聯絡，於96年10月間某日起至同年11
    月21日止，由被告甲○○先與買方聯絡，談妥交易時、地及
    數量後，再委由被告乙○○攜帶第一級毒品海洛因前往約定
    地點交付並收取對價，待交易完成後，被告甲○○每次即給
    予被告乙○○300 元至500 元不等之報酬，或提供海洛因供
    被告乙○○無償施用，以此方式販賣第一級毒品海洛因予不
    詳之人約20次等語，因認被告乙○○涉犯毒品危害防制條例
    第4 條第1 項販賣第一級毒品之罪嫌（被告甲○○此部分犯
    行，業已不另為無罪之諭知如前）；被告甲○○涉犯同條例
    第8 條第1 項之轉讓第一級毒品罪嫌等語。
二、按犯罪事實應依證據認定之，無證據不得認定犯罪事實；不
    能證明被告犯罪者，應諭知無罪之判決，刑事訴訟法第154
    條第2 項、第301 第1 項分別定有明文。次按認定不利於被
    告之證據須依積極證據，苟積極證據不足為不利於被告事實
    之認定，即應為有利被告之認定，更不必有何有利之證據；
    又犯罪事實之認定，應憑證據，如無相當之證據，或證據不
    足以證明，自不得以推測或擬制之方法，以為裁判之基礎（
    最高法院30年上字第816 號判例、40年台上字第86號判例可
    資參照）。又認定犯罪事實所憑之證據，雖不以直接證據為
    限，間接證據亦包括在內，但無論其為直接或間接證據，其
    為訴訟上之證據，必須達於一般人均可得確信其為真實之程
    度，而無合理之懷疑存在時，始得據為被告有罪之認定，倘
    若犯罪事實之證明尚未達此一程度，仍有合理之懷疑存在，
    審理事實之法院即應盡職權調查證據，澄清此項合理之懷疑
    ，使之達於可得確信之程度，方為適法，否則仍不能遽為被
    告有罪之判斷（最高法院76年臺上字第4986號判例意旨可資
    參照）。
三、本件檢察官認被告乙○○涉犯販賣第一級毒品海洛因犯行；
    被告甲○○涉犯轉讓第一級毒品犯行，無非係以被告乙○○
    於警詢時之自白為其論據。訊據被告乙○○、甲○○於原審
    及本院審理時，均堅決否認有為前開犯行。經查：
  (一)被告乙○○於96年11月21日警詢時固供稱：伊幫被告甲○○
    交易毒品約20幾次左右，毒品種類有海洛因和安非他命，被
    告甲○○只給伊兩次酬勞，一次300 元、一次500 元，被告
    甲○○早晚會讓伊免費吸食毒品海洛因1 次等語（參警卷
    第6 頁、第7 頁）。惟被告乙○○就與被告甲○○共同販賣
    海洛因部分，僅泛稱幫助被告甲○○販賣20餘次，並未具體
    陳述係於何時？何地？販賣何種毒品予何人？販賣之數量及
    金額為何？就被告甲○○如何轉讓第一級毒品海洛因部分，
    則僅泛稱被告甲○○若未給予酬勞，會早晚讓伊免費施用海
    洛因1 次，亦未具體陳述係於何時？何地？轉讓何數量之海
    洛因？次數共幾次？顯見被告乙○○上開供述犯罪構成要件
    ，具有嚴重瑕疵，可信性甚低，應無可採。
  (二)證人即警員李奇政於原審審理中證稱：「（問：【提示乙○○第一次警詢筆錄】乙○○稱他幫甲○○去交易毒品約20次
    ，時間、地點及買方為何沒有繼續問？）答：這些都是被告
    自己亂掰的，我們有問，被告都交代不出來」（見原審卷(一)
    第179 頁），益證被告乙○○上開不具體陳述之可信度非高
    。而被告甲○○於警詢、偵查、原審及本院審理時，亦均否
    認有此部分犯行，檢察官復未提出其他足以認定被告乙○○
    於上開期間之何時、何地、販賣海洛因與不詳姓名年籍之人
    20次之事證；被告甲○○於何時、何地、轉讓何數量海洛因
    予被告乙○○之證據，實難僅憑被告乙○○此部分可信度非
    高且內容空泛不明確之供述，遽予認定被告乙○○有販賣海
    洛因之犯行，亦無法證明被告甲○○有轉讓海洛因之犯行。
四、綜上所述，公訴意旨認被告乙○○涉犯販賣第一級毒品犯行
    ，認被告甲○○涉犯轉讓第一級毒品犯行，均僅憑被告乙○○於警詢之自白，而被告乙○○此部分之自白或陳述，不惟
    內容空泛不明確且可信度非高，已如前述，自難採為不利被
    告乙○○或被告甲○○之證據，另就被告乙○○涉犯販賣第
    一級毒品犯行部分而言，因公訴人所舉證據僅有被告乙○○
    之自白，依首開刑事訴訟法規定，亦難為被告乙○○有罪認
    定之基礎。準此，本件檢察官所指前開論據，其為訴訟上之
    證明，尚未達於通常一般人均不致有所懷疑，而得確信其為
    事實之程度，致無法採為有罪之認定；此外復查無其他積極
    證據足資證明被告乙○○有自96年10月間某日起至96年11月
    21日止，多次販賣海洛因予不詳人士之犯行；被告甲○○有
    於上開期間多次轉讓海洛因予被告乙○○之犯行，被告乙○○、甲○○此部分犯罪自屬不能證明。揆諸首揭說明，自應
    為被告無罪之諭知。
五、原審因而以不能證明被告乙○○、甲○○涉有上開被訴之犯
    行，而為被告此部分無罪之諭知，核無違誤；檢察官上訴意
    旨，指摘原判決不當，為無理由，應予駁回。
據上論斷，應依刑事訴訟法第368條，判決如主文。
本案經檢察官林應華到庭執行職務。
中    華    民    國    98    年    6     月    12    日
                  刑事第八庭    審判長法  官  洪兆隆
                                      法  官  李政庭
                                      法  官  陳志銘
以上正本證明與原本無異。
如不服本判決應於收受本判決後10日內向本院提出上訴書狀，其
未敘述上訴理由者，並得於提起上訴後10日內向本院補提理由書
狀（均須按他造當事人之人數附繕本）「切勿逕送上級法院」。
中    華    民    國    98    年    6     月    12    日
                                      書記官  黃琳群
附錄本判決論罪科刑法條：
毒品危害防制條例第4條：
製造、運輸、販賣第一級毒品者，處死刑或無期徒刑；處無期徒
刑者，得併科新臺幣1 千萬元以下罰金。
製造、運輸、販賣第二級毒品者，處無期徒刑或7 年以上有期徒
刑，得併科新臺幣7 百萬元以下罰金。
製造、運輸、販賣第三級毒品者，處5 年以上有期徒刑，得併科
新臺幣5 百萬元以下罰金。
製造、運輸、販賣第四級毒品者，處3 年以上10年以下有期徒刑
，得併科新臺幣3 百萬元以下罰金。
製造、運輸、販賣專供製造或施用毒品之器具者，處1 年以上7
年以下有期徒刑，得併科新臺幣1 百萬元以下罰金。
前五項之未遂犯罰之。


司法院資訊處製作；財團法人民間司法改革基金會備份。
